---
title: "Teoría de la información y contingencias"
author: "Emmanuel Alcalá"
institute: ""
date: "`r Sys.Date()`"
output:
  xaringan::moon_reader:
    css: [xaringan-themer.css]
    seal: false
---

```{r setup, include=FALSE}
library(knitr)
library(xaringan)
options(htmltools.dir.version = FALSE)
```

```{r xaringan-themer, include=FALSE, warning=FALSE}
library(xaringanthemer)
style_duo(
  primary_color = "#00467F", #"#06436E",
  secondary_color = "#E9D9EB", # "#F97B64",
  text_font_family = "Latin Modern Sans",
  text_font_size = '1.2rem',
  header_font_family = "Latin Modern Sans",
  code_font_family = "FiraCode Nerd Font"
  # header_font_google = "Latin Modern Sans 10",#google_font("Cardo"),
  # text_font_google   = google_font("Montserrat", "300", "300i"),
  # code_font_google   = google_font("Fira Mono"))
)

```

class: inverse, center, title-slide

<style>
.title-slide .remark-slide-number {
  display: none;
}
</style>

<style>

.center2 {
  margin: -1%;
  position: absolute;
  top: 70%;
  left: 51%;
  width: 280px;
  height: 128px;
  -ms-transform: translate(-50%, -50%);
  transform: translate(-50%, -50%);
}

.logo {
  position: absolute;
  top: 1em;
  right: 1em;
  width: 110px;
  height: 128px;
  z-index: 0;
}

.my-one-page-font {
  font-size: 20px;
}

</style>

<style>
blockquote {
    background-color: #3A0E38;
}
</style>

# Teoría de la información 
# Contingencias
# Emmanuel Alcalá

---

class: inverse,  middle

# Preliminares: sumatorias, conjuntos y logaritmos

---
## Funciones 

Las funciones tienen datos de entrada y datos de salida. Entre la entrada y la salida existe una transformación, que es lo que llamamos "función". Si denotamos por 

\[ f\colon X \mapsto Y \]

---

# Variables aleatorias y funciones de probabilidad

---

# 




